臺灣高等法院民事判決　　　　　　　　 95年度上易字第349號
上　訴　人　丙○○
訴訟代理人　許卓敏律師
複　代理人　賴志凱律師
被　上訴人　甲○○
訴訟代理人　李慧芬律師
上列當事人間請求損害賠償等事件，上訴人對於中華民國95年2
月10日臺灣士林地方法院94年度訴字第35號第一審判決提起上訴
，本院於96年3月20日言詞辯論終結，判決如下：
    主      文
上訴駁回。
第二審訴訟費用由上訴人負擔。
    事實及理由
一、按請求加倍返還定金與請求返還定金所依法律關係雖各有異
    ，然法院可不受當事人法律上主張之拘束，法院僅須於當事
    人主張之訴訟標的法律關係內，均得逕行適用相當之法律規
    定判決之（最高法院43年臺上字第607號判例意旨參照）。
    因之，本件被上訴人於原審依民法第249條第3款規定請求上
    訴人加倍返還定金之訴訟標的為「定金返還請求權」，而依
    同條第4款請求返還定金之訴訟標的亦為「定金返還請求權
    」，兩者訴訟標的相同，依首揭說明，原法院依兩造辯論意
    旨認定契約不可歸責於兩造當事人之事由，致不能履行，逕
    行判決上訴人應返還原收受之保證金，並無訴外裁判之問題
    。故被上訴人於本院追加訴訟標的民法第249條第4款之規定
    （見本院卷(一)第56頁），核無必要，合先敘明。
二、本件被上訴人主張：其經由訴外人裕城不動產仲介經紀有限
    公司（即力霸房屋天母蘭雅加盟店，以下簡稱裕城仲介公司
    ）居間，於民國93年3月28日與李書華代理之上訴人簽訂不
    動產買賣要約/承諾書（以下簡稱要約／承諾書），以新台
    幣（下同）14,500,000元之價金，買受上訴人所有台北市○
    ○區○○段2小段423號土地及坐落其上建號為台北市○○區
    ○○段2小段21730號建號之建物（以下簡稱系爭房地），依
    要約／承諾書約定雙方應於93年4月30日前簽約，交屋時限
    為同年5月20日，被上訴人並當場交付支票號碼HH0000000、
    付款人為台北銀行西湖分行、發票日為93年3月31日、面額9
    00000元之支票乙紙（以下簡稱系爭支票）予李書華，並且
    於要約／承諾書上記明「要約金轉為訂金，由屋主收執」字
    樣。嗣裕城仲介公司先後通知兩造於93年5月3日、同年7月6
    日至該公司簽約，惟僅被上訴人之代理人曾秀齡於93年7月6
    日前往，上訴人及其代理人李書華均未前往，被上訴人遂再
    與李書華約定於93年8月6日至臺灣士林地方法院（以下簡稱
    士林地院）辦理簽約、備證事宜。嗣被上訴人備妥尚未給付
    之簽約款及備證款2,000,000元依約前往，詎李書華到場卻
    未依約提出簽約、備證所需之系爭房地權狀正本、上訴人身
    分證、印章、戶籍謄本等文件，並拒絕與被上訴人簽定系爭
    買賣之書面契約。被上訴人因而於93年9月8日再以存證信函
    催告上訴人及李書華出面完成簽約手續，然均未獲上訴人及
    李書華收受，至93年10月被上訴人始得知上訴人已將系爭房
    地另行出售予第三人，足見本件買賣係因可歸責於上訴人之
    事由致無法完成簽約，爰先位依要約／承諾書第5條第3項約
    定及民法第249條第3款選擇合併，請求上訴人加倍返還已收
    受之定金。若認兩造契約未成立，備位依民法第179條規定
    請求返還不當得利。聲明：上訴人應給付被上訴人1,800,00
    0元，及自94年2月23日起至清償日止，按週年利率百分之五
    計算之利息。並願供擔保請准宣告假執行。原審判決上訴人
    應給付被上訴人900,000元，及自94年2月13日起至清償日止
    ，按週年利率百分之五計算之利息。並駁回被上訴人其餘之
    訴。上訴人不服，提起本件上訴。被上訴人對其敗訴部分未
    聲明不服，而告確定，並對上訴人之上訴，聲明：上訴駁回
    。
三、上訴人則以：李書華於簽署時要約／承諾書時，在第12條特
    別約定事項欄係空白，並未載有「93.4.30日前簽約（等
    車庫使用權完整）交屋時限為93.5.20屋主於過戶時，
    簽署前院租賃權」等文字，且雙方亦未在特約事項下簽章，
    故兩造約定之買賣標的物並不包含系爭房屋前面車庫部分。
    又要約／承諾書雖約定雙方於93年4月30日前簽約，惟上訴
    人代理人李書華於93年4月27日、同月29日經裕城仲介公司
    通知，指被上訴人拒不露面，只好另行約定同年5月3日簽約
    ，被上訴人卻均未依約出席，被上訴人無正當理由未於4月
    30日及5月3日出面簽約，應屬可歸責於被上訴人之事由致買
    賣契約書面文書無法簽訂。嗣兩造於93年8月6日於士林地院
    辦理簽約、備證事宜時，被上訴人竟逼迫上訴人接受將全部
    價金存入力霸房屋提供之購屋履約保證款帳戶內，否則不願
    付款，惟因上訴人未曾與被上訴人約定適用購屋履約保證，
    被上訴人片面要求依據購屋履約保證方式支付買賣價金致雙
    方未能簽約，此亦屬可歸責於被上訴人。又被上訴人既主張
    系爭契約成立並已對上訴人解除契約云云，自無民法第249
    條之適用。另上訴人所收受之900,000元性質係屬用以證明
    預約成立之「猶豫定金」，故本件定金之交付僅發生視為成
    立預約之效力，至於本約是否成立，仍須視本約必要之點是
    否合致而定。從而，本件因可歸責於被上訴人之事由致買賣
    契約不成立，上訴人自得依要約/承諾書5條第4款約定，沒
    收被上訴人所交付之定金等語，資為抗辯。上訴聲明：(一)原
    判決關於命上訴人給付900,000元本息部分廢棄。(二)被上訴
    人在第一審之訴駁回。
四、兩造不爭執之事項（見原審卷第235頁、第243頁）：
  (一)被上訴人於93年3月18日與裕城仲介公司簽訂不動產買賣要
    約書。
  (二)李書華於93年3月28日與裕城仲介公司簽訂不動產買賣承諾
    書不爭執。
  (三)被上訴人同意以14,500,000元購買上訴人所有系爭房地。
  (四)被上訴人在93年3月28日交付系爭支票予李書華，並且於買
    賣要約承諾書上記明「要約金轉為訂金，由屋主收執」字樣
    。
  (五)裕城仲介公司在93年5月3日指定簽約日期，兩造均未到場。
  (六)裕城仲介公司在93年7月6日指定簽約日期，被上訴人到場，
    上訴人未到但是有發出存證信函。
  (七)兩造於93年8月6日到士林地院大廳商議簽約事宜，但未簽成
    。
  (八)兩造對於被上訴人確實於93年11月、12月間聲請查封系爭房
    地，目前尚在查封中不爭執。
五、被上訴人主張兩造買賣契約成立，茲因可歸責於上訴人之事
    由，致未能履行，上訴人應返還定金，惟為上訴人所否認，
    並以前揭情詞置辯，則本件應審酌者厥為：(一)系爭房地買賣
    契約是否已成立？(二)被上訴人請求返還定金是否有理由？茲
    分述如下：
  (一)系爭房地買賣契約是否已成立？
  1.按買賣者，謂當事人約定一方移轉財產權於他方，他方支付
    價金之契約，當事人就標的物及其價金互相同意時，買賣契
    約即為成立，民法第345條定有明文。故買賣不動產之債權
    契約，則本為不要式行為，若雙方就房屋之標的物及價金互
    相同意，即不能謂其買賣之債權契約尚未成立（最高法院20
    年上字第207號、22年上字第914號判例意旨參照）。又按契
    約當事人約定其契約須用一定之方式者，在該方式未完成前
    ，推定其契約不成立，固為民法第166條所明定。但當事人
    約定其契約須用一定之方式，有以保全其契約之證據為目的
    者，亦有為契約須待方式完成始行成立之意思者，該條不過
    就當事人意思不明之情形設此推定而已，若當事人約定其契
    約須用一定方式，係以保全契約之證據為目的，非屬契約成
    立之要件，其意思已明顯者，即無適用同條規定之餘地（最
    高法院28年滬上字第110號判例意旨參照）。
  2.查，本件被上訴人已向上訴人提出要約／承諾書，並經上訴
    人簽署承諾，要約／承諾書中並已載明買賣標的物為系爭房
    地，買賣價金為14,500,000元，並約定各期付款之比例、應
    備證件等，此觀要約／承諾書第1條之記載至明（見原審卷
    第49頁），並為上訴人所不爭執，足見兩造就買賣系爭房地
    重要之點即標的物及價金意思表示一致，則依民法第153條
    第2項、第345條第2項規定，兩造就系爭房地之買賣契約自
    屬已有效成立。雖兩造於要約／承諾書第12條約定於93年4
    月30日簽約，惟兩造約定簽約，係有請代書到場擬具私契之
    內容，此經代書即證人丁○○陳證明確（見本院卷(二)第5頁
    反面），故其僅為助於確定兩造買賣關係之內容，為保全系
    爭買賣契約之證據為目的，並非以之為契約成立要件至明，
    揆諸前開說明，縱兩造另定簽約日期，亦無礙兩造買賣契約
    已成立之認定。
  3.上訴人雖抗辯稱其於簽署要約／承諾書時，第12條特約事項
    並未記載，且上訴人亦未於該條款另行簽章，故兩造對買賣
    是否包括停車位之必要之點顯未合意，難認系爭買賣契約已
    成立云云。查：
  (1)上訴人於93年1月19日出具授權書授權李書華（上訴人之母
    ）處理系爭房地買賣、租賃相關事項、法律訴訟，有上訴人
    提出授權書附卷可稽（見原審卷第47頁），而要約／承諾書
    第12條之記載，係雙方談妥買賣契約，李書華突然提出系爭
    房地前水利地、崎零地院子使用權之問題，依一般狀況，在
    收受定金後3天本會簽約，但因李書華告知乙○○有關系爭
    房地前院子可供作停車位使用，茲上訴人有該相關訴訟即將
    在93年4月中旬獲得勝訴，故兩造約定93年4月30日簽約，而
    關於交屋期限，亦是買賣雙方協調出來的，故裕誠仲介公司
    所屬經紀人乙○○在特別約定事項另行記載3款事項，李書
    華就特別約定事項欄所載，知之甚詳，已經證人乙○○於本
    院陳證甚明（見本院卷(二)第6頁反面），核系爭房地前院子
    停車位，上訴人是否有使用權，是否有相關訴訟繫屬，倘李
    書華不主動提出，乙○○根本無從知悉，亦未有可能配合李
    書華所述訴訟終結時間，而定系爭契約簽約日期，況上訴人
    於原審94年2月21日提出答辯辯論理由狀記載：「詎買方及
    乙○○二人早已有計劃預謀，迅速在4月30日前簽約之後
    附加（等車庫使用權完整）。在交屋時限為93年5月20 日
    之上附加屋主於過戶時簽署前院租賃權等字權」（見原審
    卷第96頁），故李書華於簽署要約／承諾書時，已知有（
    除括弧內之文字）及之文字，李書華嗣後抗辯要約／承諾
    書12條特別約定事項欄為空白云云，無足可取。另核閱第12
    條記載款之內容係相連之文字接續記載，故亦無可能如
    上訴人所辯款後（等車庫使用權完整）之文字係嗣後附加
    。故李書華簽署要約／承諾書已知悉要約／承諾書第12 條
    之記載至明。乙○○前揭陳證，堪可採信。上訴人抗辯稱其
    簽署要約／承諾書，第12條特別約定事項欄係空白云云，要
    無足取。
  (2)又核閱要約／承諾書第12條記載：「特別約定事項：（本條
    特別約定事項部分須經雙方另行簽章始行生效）93年4月
    30日前簽約（等車庫使用權完整）交屋時限為93年5月20
    日屋主於過戶時簽署前院租賃權」。而在特約條款後雖僅
    有上訴人及裕誠仲介公司公司簽章，而未有上訴人簽章。惟
    上訴人在同日簽立要約／承諾書時，有委託裕誠仲介公司出
    售系爭房屋，有授權書、委託銷售契約書在卷可稽（見原審
    卷47頁、第50頁），依委託銷售契約書第7條記載：「甲方
    （即上訴人）同意乙方（按係裕誠仲介公司）得為買賣雙方
    之代理人」，故要約／承諾書第12條特約事項雖未有上訴人
    簽章，惟其既經代理上訴人之裕誠公司蓋章其上，上訴人復
    持其未蓋章，而否認系爭買賣契約已成立，要無足取。至上
    訴人抗辯稱其在要約／承諾書、銷售委託書關於停車位欄均
    勾選「無」，故李書華不可能同意要約／承諾書第12條停車
    位之記載云云。惟要約／承諾書第12條第款僅記載雙方於
    93 年4月30日等候上訴人車庫使用權完整時簽約，第款亦
    僅約定上訴人須於過戶時，簽署前院之租賃權而已，並未特
    別約定上訴人出賣含有停車位之建物，故與上訴人於前揭文
    件勾選無停車位之記載，並無矛盾之處，上訴人前揭抗辯，
    殊無足取。
  (3)李書華為上訴人之母，並於原審為上訴人之訴訟代理人，嗣
    於本院95年10月18日出具委任書受任為上訴人之訴訟代理人
    （見本院卷(一)第97頁），隨即於95年12月6日終止委任（見
    本院卷(一)第117頁），上訴人乃聲請訊問證人李書華雖證稱
    其於要約／承諾書特別約定事項、應交文件、應交文件下方
    均是空白云云（見本院卷(一)第161頁）。惟兩造於簽署要約
    ／承諾書時，第12條特別約定事項關於停車位之內容，係李
    書華告知乙○○據以記載，已如前述，而李書華與乙○○陳
    證雖不相吻合，惟乙○○與兩造既無利害亦無閒隙，當無偏
    袒任何一方之理，故以證人乙○○陳證較可採信，李書華為
    上訴人之母，其證言難免偏頗，故其前開證言，不足為採。
  (二)被上訴人請求返還定金是否有理由？
  1.依要約／承諾書第5條第2、3款記載：「授權代理與定金效
    力二、要約有效期間內，賣方承諾買方要約，或買方提出之
    購買總價及付款方式已達賣方委託條件者，要約金即轉為定
    金並作為簽約款之一部。要約金如係票據，買方同意得由受
    託人提示兌現後交付賣方。買賣雙方應按成交通知之期日至
    受託人指定所簽定不動產買賣契約書。三、賣方於同意出售
    或買方同意依賣方條件購買後，若有反悔不賣或因可歸責於
    賣方之事由致無法完成簽約者，賣方除同意支付上開房地產
    總價百分之四予受託人作為服務報酬外，並應加倍返還定金
    予買方」，有要約／承諾書在卷可憑（見原審卷49頁）。本
    件兩造就買賣契約之重要之事項即買賣價金及標的物已達成
    合意一致，買賣契約已成立，已如前所述，則依要約／承諾
    書第5條第3款約定，被上訴人於是日交付上訴人之要約金90
    0,000元，即已轉為定金並為簽約款之一部，且李書華亦於
    要約／承諾書上緣所載「☆要約金，轉為訂金（按係定金之
    誤），由屋主收執」收款人簽收在案，故兩造顯係於契約成
    立後，為確保契約之履行及完成簽約為目的而成立定金從契
    約，至為明確。
  2.又依要約／承諾書第12條特別約定事項第款約定，兩造須
    於93年4月30日前簽約，而兩造嗣約定簽約手續之情形為(1)
    裕城仲介公司在93年5月3日指定簽約日期，兩造均未到場。
    (2)裕城仲介公司在93年7月6日指定簽約日期，被上訴人到場
　  ，(3)上訴人未到場但是有發出存證信函。(4)兩造於93年8月6
    日到士林地院大廳商議簽約事宜，但未簽成，為兩造所不爭
    ，已如前述。而關於兩造約定至士林地院完成簽約之情形，
    依證人乙○○證稱：「因為李小姐（按係指李書華）說要拿
    2,000,000元，且他拿2,000,000，也沒有說要當場簽約，而
    是要另外約定簽約日期，買方當然不同意。…若是正常簽約
    ，買方應該再付2,000,000，但屋主應該提出產權正本給代
    書，當時在士林地院，賣方只要買方提出2,000,000，並沒
    有交出產權證明正本，我們以為李小姐擔心，我們就告知李
    小姐，我們公司有履約保證，銀行可以出具保證書，但李小
    姐不同意。買方擔心付了2,000,000，賣方又不簽約，照理
    說，買方付2,000,000，李小姐應該交出產權資料給代書，
    李小姐沒有提出產權資料，買方當然不願意付2,000,000 ，
    李小姐只願意和林炎平律師及張先生談，不讓我們靠近，也
    不和我們談。…當時根本沒有提到車位使用權完整，李小姐
    出來只說要買方再給2,000,000，擇日再簽約…我覺得本來
    是一個單純的買賣，為何賣方會收了定金，卻不出來簽約？
    我們也不清楚原因」（見本院卷(二)第6頁）。代書即證人丁
    ○○（代書）證稱：「我第一次被告知去簽約的時候，我帶
    了簽約資料到忠誠路力霸房屋忠誠店，我們在那邊等了2個
    小時，買方有到場，但賣方沒有到場，我有寫了一張到場證
    明書給買方。第二次被告知要簽約時，我也是帶了簽約資料
    到士林地方法院，這也是店長乙○○通知我的，但當天也沒
    有簽成，這次買賣雙方都有到場，曾小姐（甲○○的配偶）
    有帶了林炎平律師來，但賣方不提出產權資料，我不知道詳
    細情形為何，李書華小姐都不讓我們進去談，他只和張先生
    及林炎平律師談，不願意和張太太談，後來沒有簽成，我們
    就回去了，後來雙方就訴訟了，當時要簽約是要簽私契。我
    被告知去簽約的時候，關於停車位部分，我們根本不清楚，
    因為第一次簽約，賣方沒有到場；第二次簽約，賣方沒有提
    出產權資料」（見本院卷(二)第5頁反面）、「我們到士林地
    方法院後，我等他們兩造都有到，被告說要跟原告談，我們
    希望旁聽，可是被告代理人不同意，要單獨跟原告談，兩造
    談的內容我們沒有聽到，後來約沒有簽成，事後問原告為何
    沒有簽成，原告說被告代理人要多拿錢，才願意拿出證件，
    原告說要被告代理人先拿出要過戶的證件，給代書看一看，
    被告代理人不願意，這些都是事後原告告訴我的，兩造談的
    內容我們沒有聽詳細，我只有聽到被告代理人說要原告先拿
    錢出來，才願意拿證件出來，原告之前有付訂金了，這次希
    望能看到證件後才願意付額外加的錢，這是交易安全上的考
    量。…賣方把證件交付給代書審核，審核沒問題時，買方交
    付約定之價金給賣方簽收，兩造才會在契約上簽名。…被告
    代理人沒有提出證件，此簽約是無法完成的…我親自聽到李
    書華說你付錢我才要交付證件，這是有違一般的簽約程序…
    賣方提示證件供代理審核，審核沒問題後，契約條文就確定
    下來，買賣交付簽約部分價金後，賣方就把證件給代書辦理
    過戶事宜」（見原審卷第209頁至第211頁）。證人陳靜儀證
    稱：「當天下午我們約兩造在士林法院簽約，兩造代理人及
    原告甲○○都有到場，我們公司是我跟乙○○，也有約代書
    丁○○到場，還有一位林炎平律師到場，李書華只願意跟原
    告甲○○一人談，拒絕與其他人談，兩人談論李書華願不願
    意就系爭房屋買賣，當時原告要求簽約，李書華要求再加2,
    000,000元，而且原告已經準備好了簽約金了，被告沒有帶
    任何證件，所以約沒有簽成。…我們有請李書華提出證件，
    但是李書華拒絕提出，只要求原告甲○○先開立一張2,000,
    000元的支票，以後再約時間簽約，不立即簽約，因為我們
    覺得未簽約就再給2,000,000元不安全，所以才要求對方履
    約保證」（見原審卷第214頁至第215頁），核證人乙○○、
    丁○○、陳靜宜就兩造於士林地院因何原因無法完成簽約之
    情節陳證一致，其等證言應可採信。是兩造之所以無法完成
    簽約，係因李書華要求被上訴人須先提出2,000,000元始願
    提出證件，並要求另定簽約日期，致被上訴人無法接受而無
    法完成簽約手續，至為明確。本件關於兩造無法完成簽約之
    原由已經認定，故上訴人再聲請訊問當日陪同被上訴人前往
    林炎平律師，核無必要，附此敘明。
  3.又依要約／承諾書第1條約定付款方式及應備文件：買賣總
    價款為14,500,000元，前三期簽約款、備證款、完稅款各為
    總價款10%，交屋款為總價款70%，故兩造約定前往士林地院
    時被上訴人應依前開約交付簽約款及備證款共總價款20%即2
    ,000,000 元（其中900,000元定金轉為簽約款之一部分），
    惟上訴人亦應依約將系爭不動產之文件交付代書，此經代書
    丁○○陳證甚明（見原審卷211頁），是上訴人在士林地院
    簽約時，要求被上訴人先行交付2,000,000元，始另定簽約
    日期，顯違反要約／承諾書第1條約定。兩造無法完成簽約
    ，顯係可歸責於上訴人。則上訴人依要約／承諾書第5條第3
    款約定請求加倍返還定金900,000元，應屬有據。
  4.上訴人雖抗辯稱於93年4月30日簽約前，被上訴人於93年4月
    27日、29日即拒不露面云云，惟兩造嗣後即約定於同年5月3
    日簽約，而兩造均未到場，嗣再約定同年7月6日簽約，被上
    訴人有到場，上訴人未到場，但有出具存證信函，嗣兩造再
    約於士林地院簽約，已如前述，故縱被上訴人於93年4月27
    日、29日未露面，即因兩造嗣後再約定簽約日期，即已合意
    補正簽約手續，上訴人據此指摘兩造未完成簽約，乃屬可歸
    責於被上訴人云云，殊無足取。
  5.另本件被上訴人雖於原審主張曾口頭系爭買賣契約，惟其已
    為上訴人所否認（見本院卷(一)第106頁），且解除契約須符
    合兩造之約定或法定要件，斷難徒憑被上訴人主張本件契約
    已解除，遽謂系爭買賣契約已解除，而不得依要約／承諾書
    第5條第3款約定請求返還定金。上訴人既否認契約已解除，
    復又抗辯契約解除而不得請求返還定金云云，要無足取。
六、綜上所述，被上訴人主張兩造間有買賣契約關係，既經本院
    認定屬實，已如前述，則上訴人先位聲明依要約／承諾書第
    5 條第3款、民法第249條第3款規定選擇合併請求返還定金
    ，本院擇一認被上訴人依要約／承諾書第5條第3款約定請求
    ，既有理由，則其先位之訴另依民法第249條返還定金請求
    權，暨備位之訴依據不當得利返還請求權部分，本院自無庸
    再與審酌，附此敘明。
七、綜上所述，本件被上訴人主張兩造買賣契約已成立，且系爭
    契約係因歸責於上訴人之事由致無法完成簽約，應可採信。
    上訴人抗辯稱系爭契約未成立，其得依要約／承諾書第5條
    第4款約定沒收定云云，不足為採。則本件被上訴人依要約
    ／承諾書第5條第3款約定請求返還定金900,000元及自起訴
    狀繕本送達翌日（即94年2月23日）起至清償日止，按週年
    利率百分之五計算之利息，為有理由，應予准許。原審判命
    上訴人如數給付，理由雖與本院認定不同，惟其結論並無二
    致。上訴意旨指摘原判決不當，請求廢棄改判，仍應認為無
    理由，應予駁回。
八、本件事證已明，兩造其餘攻擊防禦方法及未經援用之證據，
    經本院審酌後，核與本件之結論，不生影響，爰不一一贅述
    ，附此敘明。
九、據上論結，本件上訴為無理由，依民事訴訟法第449條第2項
    、第78條，判決如主文。
中    華    民    國    96    年    4     月    3    日
                    民事第十一庭
                        審判長法  官  鄭雅萍
                              法  官  林恩山
                              法  官  蘇芹英
正本係照原本作成。
不得上訴。
中　　華　　民　　國　　96　　年　　4 　　月　　3 　　日
　　　　　　　　　　　　　　　書記官  林初枝
